【裁判字號】    99,上易,497
【裁判日期】    990421
【裁判案由】    傷害
【裁判全文】
臺灣高等法院刑事判決                99年度上易字第497號
上  訴  人
即  被  告  甲○○
            乙○○
            丙○○
上列上訴人即被告等因傷害案件，不服臺灣臺北地方法院九十八
年度易字第三一三０號，中華民國九十九年一月二十二日第一審
判決（起訴案號：臺灣臺北地方法院檢察署九十八年度偵字第一
四一八八號），提起上訴，本院判決如下：
    主  文
原判決撤銷。
甲○○、乙○○、丙○○共同傷害人之身體，各處有期徒刑貳月
，如易科罰金，均以新臺幣壹仟元折算壹日。
    事  實
一、甲○○於民國九十八年三月二十五日下午十八時三十分許，
    在設址於臺北縣新店市○○路三六二號「財團法人天主教耕
    莘醫院」（下稱「耕莘醫院」）四樓呼吸加護病房隔離區使
    用手機，遭丁○○制止，雙方乃發生口角，甲○○及其兄弟
    乙○○、丙○○三人遂與丁○○相約到呼吸加護病房隔離區
    外談判，乙○○、丙○○先走出呼吸加護病房隔離區往家屬
    休息區方向走去，甲○○、丁○○則跟隨在後，由於甲○○
    、丁○○於甫步出呼吸加護病房隔離區門外於前往家屬休息
    區途中再起爭執，甲○○遂以手拉扯丁○○之衣領及左手臂
    ，乙○○、丙○○因回頭看見甲○○、丁○○已在拉扯而一
    同返回上前，丁○○見對方人多而不願意隨同甲○○、乙○○、丙○○往家屬休息區談，並於甲○○、乙○○、丙○○
    靠近之際，丁○○即欲自右側空隙離開，並已步行數步至電
    梯間前，詎甲○○、乙○○、丙○○為將丁○○拉至家屬休
    息區，竟共同基於以強暴使人行無義務之事與傷害之犯意聯
    絡，三人乃先聯手抓住丁○○雙手、背後，擬將丁○○強拉
    至家屬休息區，丁○○因遭強扯隨即以右手扳住電梯間轉角
    處牆壁之自動販賣機而不願與甲○○、乙○○、丙○○前往
    家屬休息區，其後甲○○、乙○○、丙○○為將丁○○拉離
    復共同用力拉扯，三人即共同以此強暴之方式而欲使丁○○
    行離開電梯間轉角處前往家屬休息區之無義務事，造成丁○○因此受有右手第三手指挫傷合併脫臼之身體傷害，當時在
    家屬休息區之胡菊英見狀乃前來制止，甲○○、乙○○、丙○○三人始行停手，而三人強制使丁○○前往家屬休息區之
    無義務事因而未得逞。
二、案經被害人丁○○訴由臺北縣政府警察局新店分局報請臺灣
    臺北地方法院檢察署檢察官偵查後起訴。
    理    由
壹、證據能力部分：
一、證人劉松宙、胡菊英於偵查中之陳述，有證據能力：
    按「被告以外之人於審判外向法官所為之陳述，得為證據。
    被告以外之人於偵查中向檢察官所為之陳述，除顯有不可信
    之情況者外，得為證據。」，刑事訴訟法第一百五十九條之
    一定有明文。查證人劉松宙、胡菊英於偵查中之證詞，業經
    具結以擔保其證詞之真實性及憑信性，且被告甲○○、乙○○、丙○○於本院準備程序及審理時復表示僅就證人胡菊英
    之證明力有意見，其證詞有證據能力（詳本院九十九年三月
    十五日準備程序筆錄第四頁至第五頁分及本院九十九年四月
    七日審判筆錄第三頁至第四頁），是證人胡菊英、劉松宙於
    檢察官訊問時所為之證述，自有證據能力。
二、告訴人丁○○於偵查中未經具結之證述，有證據能力：
    按「刑事訴訟法第一百五十八條之三規定：『證人、鑑定人
    依法應具結而未具結者，其證言或鑑定意見，不得作為證據
    。』所謂『依法應具結而未具結者』，係指檢察官或法官依
    刑事訴訟法第一百七十五條之規定，以證人身分傳喚被告以
    外之人（證人、告發人、告訴人、被害人、共犯或共同被告
    ）到庭作證，或雖非以證人身分傳喚到庭，而於訊問調查過
    程中，轉換為證人身分為調查時，此時其等供述之身分為證
    人，則檢察官、法官自應依本法第一百八十六條有關具結之
    規定，命證人供前或供後具結，其陳述始符合第一百五十八
    條之三之規定，而有證據能力。若檢察官或法官非以證人身
    分傳喚而以告發人、告訴人、被害人或共犯、共同被告身分
    傳喚到庭為訊問時（例如刑事訴訟法第七十一條、第二百十
    九條之六第二項、第二百三十六條之一第一項、第二百四十
    八條之一、第二百七十一條第二項、第二百七十一條之一第
    一項），其身分既非證人，即與『依法應具結』之要件不合
    ，縱未命其具結，純屬檢察官或法官調查證據職權之適法行
    使，當無違法可言。而前揭不論係本案或他案在檢察官面前
    作成未經具結之陳述筆錄，係屬被告以外之人於偵查中向檢
    察官所為之陳述，本質上屬於傳聞證據，基於保障被告在憲
    法上之基本訴訟權，除該被告以外之人死亡、身心障礙致記
    憶喪失或無法陳述、滯留國外或所在不明而無法傳喚或傳喚
    不到、或到庭後拒絕陳述等情形外，如已經法院傳喚到庭具
    結而為陳述，並經被告之反對詰問，前揭非以證人身分而在
    檢察官面前未經具結之陳述筆錄，除顯有不可信之情況者外
    ，得為證據，並應於判決內敘明其符合傳聞證據例外之理由
    ；又前揭非以證人之身分在審判中之陳述筆錄，倘該被告以
    外之人已經法院以證人身分傳喚到庭並經具結作證，且由被
    告為反對詰問，或有前揭傳喚不能或詰問不能之情形外，該
    未經具結之陳述筆錄因屬審判上之陳述，自有證據能力；若
    係在另案法官面前作成之陳述筆錄，本質上亦屬傳聞證據，
    自得依本法第一百五十九條之一第一項之規定，認有證據能
    力。不能因陳述人未經具結，即一律適用本法第一百五十八
    條之三之規定，排除其證據能力。」（詳最高法院九十六年
    度台上字第三五二七號判決意旨）。查告訴人丁○○於偵查
    所為證述之內容（詳偵字第一四一八八號卷第五五頁至第五
    六頁、第六０頁至第六一頁），雖未經具結，惟檢察官當時
    係以告訴人身分傳喚而為訊問，此有臺灣臺北地方法院檢察
    署單名單及訊問筆錄在卷可稽，其身分既非證人，即與依法
    應具結之要件不合，縱未命其具結，純屬檢察官調查證據職
    權之適法行使，當無違法可言，上開陳述本質上屬於傳聞證
    據，惟原審已經依法對告訴人丁○○以證人身分到庭具結而
    為陳述，並經被告甲○○、乙○○、丙○○三人對之進行交
    互詰問（詳易字第三一三０號卷第三七頁至四０頁），則前
    揭非以證人身分而在檢察官面前未經具結之陳述筆錄，並無
    顯不可信之情況，揆諸前揭說明，自有證據能力。
三、末按被告以外之人於審判外之言詞或書面陳述，除法律有規
    定者外，不得作為證據，刑事訴訟法第一百五十九條第一項
    定有明文；同法第一百五十九條之五規定被告以外之人，於
    審判外之陳述，雖不符前四條（指第一百五十九條之一至第
    一百五十九條之四）之規定，而經當事人於審判程序同意作
    為證據，法院審酌該言詞陳述或書面陳述作成時之情況，認
    為適當者亦得為證據。而所謂「審酌該陳述作成時之情況，
    認為適當」者，係指依各該審判外供述證據製作當時之過程
    、內容、功能等情況，是否具備合法可信之適當性保障，加
    以綜合判斷而言（詳最高法院九十四年度台上字第三二七七
    號判決意旨、第五八三０號判決意旨）。本判決下列除上述
    其他所引用之各該被告以外之人於審判外之陳述（含書面陳
    述），雖屬傳聞證據，惟當事人即被告甲○○、乙○○、丙○○三人人於本院準備程序時及審判期日中均表示同意作為
    證據而不予爭執（詳本院九十九年三月十五日準備程序筆錄
    第四頁至第五頁、九十九年四月七日審判筆錄第四頁至第八
    頁），本院審酌結果，認上開證據資料製作時之情況，尚無
    違法不當及證明力明顯過低之瑕疵，亦認為以之作為證據應
    屬適當。揆諸前開規定，爰依刑事訴訟法第一百五十九條之
    五規定，認前揭證據資料均有證據能力。
貳、實體部分：
一、訊據被告甲○○固坦承有於上揭時間、地點，因使用手機遭
    告訴人丁○○制止而與之發生口角，雙方乃約定離開呼吸加
    護病房隔離區前往樓下談判，被告乙○○、被告丙○○走在
    前面，被告甲○○及告訴人丁○○走在後面，後來被告甲○○有拉扯告訴人丁○○之左手臂，走在前面的被告乙○○、
    被告丙○○乃回頭，當時要往家屬休息區方向走時，被告甲○○有拉扯告訴人丁○○，因告訴人丁○○走到一半突然不
    願再走，告訴人丁○○並有以右手拉住電梯間轉角處牆壁之
    自動販賣機，被告甲○○因抓狂而拉扯告訴人丁○○，告訴
    人丁○○後來蹲下來說他手指脫臼了等情（詳本院九十九年
    三月十五日準備程序筆錄第二頁至第三頁稱：「九十八年三
    月二十五日晚間十八時三十分在新店耕莘醫院四樓呼吸加護
    病房的隔離區使用手機，被丁○○制止，當時在場除了我還
    有丙○○、乙○○，是丁○○說要到外面去談，所以我們三
    人及丁○○退出加護病房的隔離區，後來丁○○拉我出去，
    我也有拉丁○○左手的袖子，當時走在我的前面是乙○○、
    丙○○，他們看到我們兩人有互拉的情形，他們說這裡是加
    護病房不要在這邊吵，但我們沒有將丁○○圍在中間，我們
    三人在此期間沒有毆打丁○○，我們有要走到家屬休息區，
    但並非強拉，當時我與丁○○互拉，我們是邊往家屬休息區
    的時候，走到一半，丁○○突然不走了並且用手拉住自動販
    賣機，那時候丙○○、乙○○在勸架，一直說不要在這邊吵
    ，因為丁○○一直罵我三字經，所以我抓狂，與他發生拉扯
    ，他就突然蹲下去說他手脫臼了。」等語、本院九十九年四
    月七日審判筆錄第九頁至第十頁稱：「．．我是在加護病房
    隔離區打電話，那邊並沒有禁止使用電話，告訴人過來罵我
    ，跟說我這裡不能打電話，我有與他發生口角，我們三兄弟
    並沒有圍住他，也沒有以拳頭毆打他，我們只有與他發生拉
    扯。」等語）；被告乙○○則坦承有於上揭時間、地點，有
    聽聞告訴人丁○○制止被告甲○○使用手機而發生爭吵，雙
    方乃約定離開呼吸加護病房隔離區至外面談，被告乙○○與
    被告丙○○走在前方往家屬休息區走去，而告訴人丁○○及
    被告甲○○跟隨在後，後來因回頭發現告訴人丁○○與被告
    甲○○發生爭執，而與被告丙○○上前，當時被告甲○○正
    與告訴人丁○○在推擠等情（詳本院九十九年三月十五日準
    備程序筆錄第三頁稱：「九十八年三月二十五日下午六時三
    十分在耕莘醫院四樓呼吸加護病房的隔離區，我有在場。我
    有看到丁○○制止甲○○使用手機，丁○○有說不要在這邊
    吵，我們有退出隔離區，我與丙○○是走在前面，丁○○、
    甲○○走在後面，我回頭看時，他們兩人互相拉扯，他們走
    到快到電梯時，還在拉扯，我有上前勸架，叫他們不要在醫
    院打架。我們當時是要走到家屬休息區○○○○○道牆，丁○○為何突然手脫臼，我不清楚，當時丁○○及甲○○正在
    推擠，我沒有打丁○○。」等語）；被告丙○○亦坦承有於
    上揭時間、地點，因被告甲○○與告訴人丁○○發生口角後
    出來查看，雙方乃約定離開呼吸加護病房隔離區至外面談，
    被告丙○○與被告乙○○走在前方往家屬休息區走去，而告
    訴人丁○○及被告甲○○跟隨在後，後來因回頭發現告訴人
    丁○○與被告甲○○發生爭執，而與被告乙○○上前，後來
    告訴人丁○○走到一半不願再走，告訴人丁○○並有以右手
    拉住電梯間轉角處牆壁之自動販賣機，而被告甲○○與告訴
    人丁○○再發生拉扯，告訴人丁○○才會受傷等情（詳本院
    九十九年三月十五日準備程序筆錄第三頁稱：「九十八年三
    月二十五日下午十八時三十分在耕莘醫院四樓呼吸加護病房
    的隔離區，我有在場。我沒有看到丁○○制止甲○○使用手
    機，後來丁○○有說不要在這邊吵，我們有退出隔離區，我
    與乙○○是走在前面，丁○○、甲○○走在後面，出來到隔
    離區的門口，我有看到他們兩人互相拉扯，我有上前勸架，
    甲○○當時腳不方便，丁○○說要講到樓下去講，我才上前
    去的。我們當時是要走到電梯，要坐電梯到樓下去講，而家
    屬休息區○○○○○道牆，因為丁○○走到一半突然不走了
    ，他就手去扳住販賣機，因為販賣機是兩台併在一起，因為
    他們在拉扯，丁○○的手卡在中央，我沒有毆打丁○○。」
    等語、本院九十九年四月七日審判筆錄第十頁稱：「丁○○
    與甲○○發生口角時，我就出來看，丁○○說要不然就下樓
    去講，他們兩人就出去，我就跟著他們兩人出去，我先出來
    ，他們說要到樓下講，他們兩人在隔離區的門口拉扯，我就
    上前勸架。我們三個兄弟沒有毆打他，也沒有圍住他，乙○○也沒有拉丁○○，丁○○手指是卡在兩台販賣機的中央，
    他與甲○○發生拉扯，所以丁○○的中指才會受傷。」等語
    ），惟皆矢口否認有何強制未遂及傷害之犯行，被告甲○○
    辯稱：因為邊往家屬休息區走的時候，走到一半，丁○○突
    然不走了並且用手拉住自動販賣機，那時候丙○○、乙○○
    在勸架，一直說不要在這邊吵，因為丁○○一直罵我三字經
    ，所以我抓狂，與他發生拉扯，他就突然蹲下去說他手脫臼
    了云云、被告乙○○則辯稱：丁○○為何手指脫臼我不清楚
    ，但當時丁○○正和甲○○在推擠云云、被告丙○○則辯稱
    ：那是因為丁○○走到一半突然不走了，他就手去扳住販賣
    機，因為販賣機是兩台併在一起，因為甲○○與丁○○在拉
    扯，丁○○的手卡在中央，我沒有毆打丁○○云云。然查：
（一）上揭事實，業據告訴人丁○○迭於警詢時（詳偵字第一四
      一八八號卷第十三頁至第十四頁稱：因為加護病房不准打
      電話，所以我好心規勸，結果對方不爽，就罵我三字經，
      後來對方友人又過來抓我右手手指要將我抓到加護病房外
      ，後來對方又來了二個友人，這四個人一路毆打我並欲拉
      我到家屬休息區，直到一名女子出面勸阻並發現我受傷，
      對方才停止打人的動作等語）、偵查中（詳偵字第一四一
      八八號卷第五六頁稱：我在加護病房用比的跟甲○○表達
      不要講行動電話，他就把電話掛掉，就說幹你娘，三小，
      將我推到外面，到外面對我說你囂張什麼，後來在我右邊
      的那位抓我的手，還一直在我後面打我，當天我受傷立刻
      下去急診等語、同卷第六十頁稱：甲○○弄傷我的手，他
      用手抓我指頭、中指、無名指、小指，其他二人在後面抓
      我等語、同卷第八一頁稱：傷害我的地點在電梯門口，當
      時在電梯旁的轉角處，我就用手扳住牆壁的轉角，此時被
      告三人就分別拉扯我雙手，打我脖子，當時在家屬休息區
      的那位證人就上前制止，要被告他們不要再打了等語）及
      原審審理中（詳易字第三一三○號卷第三七頁至第四０頁
      稱：九十八年三月二十五日下午六時三十分許，我到新店
      耕莘醫院四樓的呼吸加護病房。我老婆當時還沒有來，我
      先進去，我出來看我老婆來了沒有，看到甲○○在ＩＣＵ
      病房外面講電話，我衣服脫下來時，用手比電話的姿勢，
      另一隻手就搖手，意思是說在這加護病房裡面不能使用行
      動電話，甲○○就把電話掛掉後，他就罵我三字經（此部
      分未據告訴），我就跟他說這裡不能講電話，那邊也有貼
      告示。後來甲○○罵完後，說出去外面講，我出來到ＩＣ
      Ｕ隔離門時，甲○○就過來拉我領子，丙○○他也有過來
      ，因為甲○○拉我領子時，我把他的手擋開，那時候被告
      三人就過來我這邊，往我靠近，我走旁邊要離開，但是我
      走沒有幾步，他們三人就過來抓住我兩隻手、背後，這個
      時候還有壹個不知道從哪裡跑出來變成四個人，有人抓住
      我的雙手、我的背後，要把我拉到家屬休息室，我有掙扎
      ，就是掙扎的時間、空間，乙○○抓住我的右手中指，我
      的右手中指往右邊呈現九十度脫臼，才全部把我放開。乙○○還說「不要管他，他是習慣性骨折」。我用左手扳著
      我的右手，我自己就跑去搭電梯下去急診室等語）分別指
      訴在卷，核與目擊證人胡菊英於警詢時（詳偵字第一四一
      八八號卷第十六頁至第十七頁稱：九十八年三月二十五日
      大約傍晚十八時四十分許，在「耕莘醫院」的四樓呼吸加
      護病房外走廊，當時我在家屬休息區椅上等人，突然見到
      被告等人與告訴人發生推擠，被告等人輪流抓著告訴人頭
      髮推擠到家屬休息區，我就勸告他們說：這裡是醫院，不
      要在這裡打架，被告等不聽規勸就輪流對告訴人毆打，後
      來我看到告訴人蹲在地上，發現告訴人手指已經呈現九十
      度扭斷，所以我叫告訴人趕快到急診室去等語）、偵查中
      （詳偵字第一四一八八號卷第四八頁稱：九十八年三月二
      十五日下午六點多，我在「耕莘醫院」四樓加護病房外，
      因為我父親住院，我坐在外面時突然有一陣騷動，見到被
      告等圍著告訴人，我看到被告等人在對告訴人推擠、拉頭
      髮，我就過去請他們不要打架，他們不聽繼續推，並通過
      走廊推向電梯門口進入家屬休息區，被告等打得很厲害，
      被告等圍攻一人，推到家屬休息區時告訴人右手第三中指
      變成九十度彎曲，我就知道他手指斷了，告訴人大叫很痛
      等語）及原審審理中（詳易字第三一三０號卷第三三頁背
      面至第三七頁稱：那天我坐在耕莘醫院加護病房家屬休息
      區等候我妹妹，就看到總共五個人，有四個人（當庭指認
      包括被告三人）把丁○○包圍在中間並且推擠他。在電梯
      旁邊時，被告等人把丁○○推到角落，我雞婆就跑上去，
      拍其中壹個最高的男生（經指認為乙○○），說不要打架
      ，這是醫院，他沒有說什麼。後來他們四人又一路推丁○○經過電梯，再把丁○○推到家屬休息區，我看到有人抓
      住丁○○的頭髮，有二、三個人七手八腳用手捶丁○○的
      頭，我又上去叫他們不要打他，但是我發現丁○○突然蹲
      下去，臉色發白，就壹支手握著另外壹支手一直跳，我發
      現有隻指頭應該是中指，往旁邊成垂直九十度角，我就很
      大聲說那個手是斷了，要他趕快去急診，其中打人的四個
      人中有個人，可能是乙○○說他是習慣性骨折沒有關係，
      我就那時候很錯愕問說你們認識嗎？不然你怎麼知道他是
      習慣性骨折，後來我催那個人趕快下去急診，需要照片子
      ，那四個人發現丁○○骨折就散開，丁○○自己按電梯下
      去等語）證述之情節相符，並有告訴人丁○○受有右手第
      三手指挫傷合併脫臼身體傷害之天主教耕莘醫院乙種診斷
      證明書（詳偵字第一四一八八號卷第二四頁）、相片四張
      （詳偵字第一四一八八號卷第六三至第六四頁）、財團法
      人天主教耕莘醫院九十八年八月十九日耕醫病字第０九八
      ０００四四五四號函暨檢送告訴人丁○○病歷（詳偵字第
      一四一八八號卷第八六頁至第九０頁）等附卷可稽，復有
      「耕莘醫院」監視錄影光碟一片扣案可資佐證，足證告訴
      人丁○○前揭指訴應為真實，尚非子虛。
（二）扣案之監視錄影光碟經臺灣臺北地方法院檢察署檢察官命
      檢察事務官勘驗，並製有勘筆錄及翻拍照片十二張（詳偵
      字第一四一八八號卷第七三頁至第七九頁）在卷可參。上
      開監視錄影紀錄僅拍攝到加護病房門口之情形，並未拍攝
      到家屬休息區，而依上開加護病房門口翻拍之照片顯示，
      當天被告乙○○及另一名身著深淺相間外套性別不明之人
      先步出加護病房，接著丙○○、丁○○先後步出，丁○○
      一出加護病房門，被告甲○○即伸出左手拉住告訴人丁○○，被告甲○○步出加護病房後，仍未放手，二人狀似在
      爭執，被告乙○○、丙○○一同上前圍住告訴人丁○○，
      告訴人丁○○刻意自其右側接近對面加護病房之門前步行
      離開，被告三人仍上前站在告訴人前方，與告訴人一同步
      行離開，核與告訴人丁○○前揭證述：我出來到ＩＣＵ隔
      離門時，甲○○就過來拉我領子，丙○○他也有過來，因
      為甲○○拉我領子時，我把他的手擋開，那時候被告三人
      就過來我這邊，往我靠近，我走旁邊要離開等情之情境完
      全吻合，又揆諸被告甲○○自承：往家屬休息區的時候，
      走到一半，丁○○突然不走了並且用手拉住自動販賣機，
      那時因為丁○○一直罵我三字經，所以我抓狂，與他發生
      拉扯，他就突然蹲下去說他手脫臼了等語、被告乙○○於
      偵查中供稱：告訴人後來自己抓住電梯門，可能是我們在
      拉扯過程中造成脫臼等語（詳偵字第一四一八八號卷第八
      二頁）、被告丙○○於偵查中亦自承：當時告訴人應該是
      抓住電梯旁邊的販賣機，當時我們有拉他，要他到家屬休
      息區那邊談，可能就是在拉扯的過程中他的手脫臼了等語
      （詳偵字第一四一八八號卷第八二頁），足證當時告訴人
      丁○○因不欲前往家屬休息區談，乃以右手扳住電梯間轉
      角處牆壁之自動販賣機，被告甲○○、乙○○、丙○○三
      人猶用力拉扯，欲將告訴人丁○○拉離，始造成告訴人丁○○受有右手第三手指挫傷合併脫臼之身體傷害乙節甚為
      明確，故被告甲○○所辯並未傷害告訴人丁○○、被告乙○○所辯不知告訴人丁○○為何手脫臼、被告丙○○所辯
      係告訴人丁○○與被告甲○○發生推擠拉扯云云，核非事
      實，無非事後圖免卸責之詞，不足採信。
（三）綜上所述，互核以參，被告三人所辯無非事後圖免卸責之
      詞，均不足採信，本件事證明確，被告三人強制未遂、傷
      害犯行堪以認定，應予依法論科。
二、查本件告訴人丁○○因不欲與被告甲○○、乙○○、丙○○
    三人前往家屬休息區而以右手扳住自動販賣機，被告甲○○
    、乙○○、丙○○三人為強制告訴人丁○○前往家屬休息區
    ，而共同用力拉扯告訴人丁○○，造成告訴人丁○○因此受
    有右手第三手指挫傷合併脫臼之身體傷害，嗣因當時在家屬
    休息區之胡菊英見狀制止，被告三人始行停手，三人強制告
    訴人丁○○前往家屬休息區因而未得逞，是核被告甲○○、
    被告乙○○、被告丙○○三人所為，均係犯刑法第二百七十
    七條第一項之傷害罪、同法第三百零四條第二項、第一項之
    以強暴使人行無義務之事未遂罪。又被告甲○○、乙○○、
    丙○○就所犯上開犯行間，均具有犯意之聯絡與行為之分擔
    ，應依刑法第二十八條之規定，論以共同正犯。再被告甲○○、乙○○、丙○○三人共同以傷害之強暴手段，同時觸犯
    以強暴使人行無義務之事未遂罪，係以一行為觸犯上開二罪
    ，具有想像競合犯之關係，應依刑法第五十五條之規定，應
    從較重之傷害罪處斷，又按「已受請求之事項未予判決者，
    除刑事訴訟法有特別規定者外，其判決當然違背法令，同法
    第三百七十九條第十二款定有明文，申言之，刑事訴訟本不
    告不理之原則，審判之範圍，應與起訴之範圍相一致，法院
    不得就未經起訴之犯罪加以審判，亦不得對已起訴之犯罪不
    予判決，至犯罪曾否起訴，應以起訴書狀所記載之被告及犯
    罪事實為準，不受起訴書所引犯罪法條之拘束。」（詳最高
    法院八十三年度台上字第一一二四號判決意旨）、「但犯罪
    事實是否已經起訴，係以起訴書之犯罪事實欄已否載明以為
    斷；如其已經記載明確，縱令未記載所犯法條，亦應認為已
    經起訴。」（詳最高法院八十八年度台上字第四六七一號、
    九十四年度台上字第一三九七號判決意旨）、「犯罪事實是
    否已經起訴，應以起訴書之犯罪事實欄內所記載者為準，如
    已經明確記載，縱未記載所犯法條，亦應認為已經起訴；又
    已受請求之事項未予判決者，其判決當然為違背法令。」（
    詳最高法院八十九年度台上字第一四五五號、九十三年度台
    上字第四六三五號判決意旨），查檢察官於起訴書之犯罪事
    實欄已經記載「甲○○、乙○○及丙○○在離開加護病房前
    往家屬休息室途中，先與丁○○發生拉扯，於經過電梯間時
    ，丁○○雙手即拉住電梯間轉角之牆壁，不願隨同甲○○、
    乙○○及丙○○前往家屬休息室，甲○○、乙○○及丙○○
    共同用力拉扯丁○○」（詳臺灣臺北地方法院檢察署檢察官
    九十八年度偵字第一四一八八號起訴書第一頁），揆諸前揭
    最高法院判解說明，犯罪事實是否已經起訴，係以起訴書之
    犯罪事實欄已否載明以為斷，如其已經記載明確，縱令未記
    載所犯法條，亦應認為已經起訴，況被告甲○○、乙○○、
    丙○○三人所涉犯之傷害犯行復與所犯強制未遂犯行間，具
    有想像競合犯裁判上一罪之關係，且本院於審理時亦已告知
    此部分罪名（詳本院九十九年四月七日審判筆錄第十頁），
    故被告甲○○、乙○○、丙○○所犯上開強制未遂罪既經起
    訴，本院自應併予審判。
三、原審對被告三人為有罪科刑之判決，固非無見，惟原審漏未
    就檢察官於起訴書犯罪事實欄所記載之強未遂罪部分予以審
    判，尚有未洽，被告三人上訴猶執前詞否認其犯行固無理由
    ，惟原審判決既有上開可議之處，當屬無可維持，自應由本
    院將原判決部分撤銷改判。爰審酌被告甲○○、乙○○、丙○○三人之前科、素行，與告訴人丁○○間原不相識，僅因
    細故卻未能尋求與告訴人丁○○為合理之溝通，反而出手以
    暴力強行拉扯告訴人丁○○造成其受傷之犯罪手法，並考量
    告訴人丁○○所受之傷勢及被告甲○○、乙○○、丙○○三
    人均尚未與告訴人丁○○達成和解及其三人犯後矢口否認之
    態度等一切情狀，量處如主文第二項所示之刑，並均諭知如
    易科罰金之折算標準，以資懲儆。
據上論斷，應依刑事訴訟法第三百六十九條第一項前段、第三百
六十四條、第二百九十九條第一項前段，刑法第二十八條、第五
十五條、第二百七十七條第一項、第三百零四條第一項、第二項
、第四十一條第一項前段，刑法施行法第一條之一第一項、第二
項前段，判決如主文。
本案經檢察官吳春麗到庭執行職務。
中    華    民    國    99    年    4     月    21    日
                  刑事第十八庭審判長法  官  吳鴻章
                                    法  官  周政達
                                    法  官  曾淑華
以上正本證明與原本無異。
不得上訴。
                                    書記官  王增華
中    華    民    國    99    年    4     月    21    日
附錄本案論罪科刑法條:
中華民國刑法 第277條（普通傷害罪）
傷害人之身體或健康者，處 3 年以下有期徒刑、拘役或 1 千元
以下罰金。
犯前項之罪因而致人於死者，處無期徒刑或 7 年以上有期徒刑
；致重傷者，處 3 年以上 10 年以下有期徒刑。
中華民國刑法 第304條（強制罪）
以強暴、脅迫使人行無義務之事或妨害人行使權利者，處 3 年
以下有期徒刑、拘役或 3 百元以下罰金。
前項之未遂犯罰之。

司法院資訊處製作；財團法人民間司法改革基金會備份。
